【裁判字號】    97,易,3359
【裁判日期】    971017
【裁判案由】    背信
【裁判全文】
臺灣臺中地方法院刑事判決              97年度易字第3359號
公  訴  人  臺灣臺中地方法院檢察署檢察官
被      告  丙○○
上列被告因背信案件，經檢察官聲請簡易判決處刑（96年度偵字
第24419號），本院臺中簡易庭（ 97年度中簡字第1640號）認為
不得以簡易判決處刑，移送本院刑事庭依通常程序審理，判決如
下：
    主    文
丙○○無罪。
    理    由
一、公訴意旨略以：被告丙○○係隆泰新實業股份有限公司（下
    稱隆泰新公司）之董事長，其自民國85年間起至96年間止，
    於其間之不詳時間、地點，基於背信之概括犯意及接續犯意
    ，未依公司法第 185條之規定：「公司為左列行為，應有代
    表已發行股份總數3分之2以上股東出席之股東會，以出席股
    東表決權過半數之同意行之：一、締結、變更或終止關於出
    租全部營業，委託經營或與或他人經常共同經營之契約。二
    、讓與全部或主要部分之營業或財產。三、受讓他人全部營
    業或財產，對公司營運有重大影響者。」召集股東會而為決
    議，即擅自處分如附表所示之隆泰新公司之全部財產，價值
    約新臺幣（下同） 107萬元；且丙○○均未依商業會計法之
    相關規定，設置會計帳簿以翔實記錄其所處分隆泰新公司全
    部財產之時間、金額及所得資金流向，使隆泰新公司之股東
    甲○○無從對丙○○處分隆泰新公司財產等事（例如是否處
    分隆泰新公司該等財產、處分之金額及所得資金之用途等）
    表示任何意見，復無從依據隆泰新公司本應依商業會計法設
    置之會計帳簿核對其間是否有不法情事，足生損害於隆泰新
    公司本身及該公司股東甲○○之股東權，因認被告涉犯刑法
    第342條之背信罪嫌。
二、公訴意旨認被告丙○○涉犯刑法第342條第1項之背信罪嫌，
    係以上開犯罪事實，業據被告丙○○於檢察官偵查時坦承不
    諱，核與證人甲○○、許雀於檢察官偵查時證述情節大致
    相符，並有隆泰新公司變更登記事項卡、董事及監察人名單
    、股東名簿、彩色照片及附有註記之照片附卷可稽為其論據
    。
三、訊據被告丙○○坦承有出售如聲請簡易判決處刑書附表所示
    之機器、設備、成品及半成品，惟堅詞否認有為刑法第 342
    條第1項之背信犯行，辯稱：隆泰新公司因經營不善，負債2
    億多元，因債權人紛紛催討隆泰新公司所欠債務，伊乃經各
    股東口頭同意，由伊將隆泰新公司財產予以處理，以便清償
    債務，絕無分文飽入私囊。伊自85年間起，陸續出售隆泰新
    公司的機器、設備等，最後1批機器、設備等是在96年5月間
    ，出售給乙○○，所得款項皆用以清償隆泰新公司向丁○○
    租借廠房所積欠的租金等語。
四、按犯罪事實應依證據認定之，無證據不得認定犯罪事實；不
    能證明被告犯罪者，應諭知無罪之判決，刑事訴訟法第 154
    條第 2項、第301條第1項分別定有明文。又事實之認定，應
    憑證據，如未能發現相當證據，或證據不足以證明，自不能
    以推測或擬制之方法，以為裁判基礎（最高法院40年臺上字
    第86號判例參照）。而認定犯罪事實所憑之證據，雖不以直
    接證據為限，間接證據亦包括在內，然而無論直接證據或間
    接證據，其為訴訟上之證明，須於通常一般之人均不致有所
    懷疑，而得確信其為真實之程度者，始得據為有罪之認定，
    倘其證明尚未達到此一程度，而有合理之懷疑存在，而無從
    使事實審法院得有罪之確信時，即應由法院為諭知被告無罪
    之判決（最高法院76年臺上字第4986號判例參照）。又刑事
    訴訟法第161條第1項規定：檢察官就被告犯罪事實，應負舉
    證責任，並指出證明之方法。因此，檢察官對於起訴之犯罪
    事實，應負提出證據及說服之實質舉證責任。倘其所提出之
    證據，不足為被告有罪之積極證明，或其指出證明之方法，
    無從說服法院以形成被告有罪之心證，基於無罪推定之原則
    ，自應為被告無罪判決之諭知（最高法院92年度臺上字第12
    8號判例參照）。而刑法第342條之背信罪，以有取得不法利
    益或損害本人利益之意圖為必要，若無此意圖，即屬缺乏意
    思要件，縱有違背任務之行為，並致生損害於本人之財產或
    其他利益，亦難律以本條之罪（最高法院30年度上字第1210
    號判例參照）。經查：檢察官就被告丙○○涉犯刑法第 342
    條第 1項之背信罪嫌，所臚列之證據及指出證明之方法，不
    足為被告有罪之積極證明，且無從說服本院以形成被告有罪
    之心證，而有合理之懷疑存在，茲說明如下：
（一）證據能力部分：
      (一)按被告以外之人於審判外之陳述，雖不符刑事訴訟法第
        159條之1至之4等4條之規定，而經當事人於審判程序同
        意作為證據，法院審酌該言詞陳述或書面陳述作成時之
        情況，認為適當者，亦得為證據；當事人、代理人或辯
        護人於法院調查證據時，知有刑事訴訟法第159條第1項
        不得為證據之情形，而未於言詞辯論終結前聲明異議者
        ，視為有前項之同意，同法第159條之5定有明文。本案
        所引用丁○○、乙○○等審判外之書面供述證據，其性
        質雖屬證人於審判外的陳述，而為傳聞證據，且查無符
        合刑事訴訟法第159條之1至之4等前4條之情形，然渠等
        所為之上開書面供述證據內容，業經本院審理時予以提
        示並告以要旨，且各經檢察官及被告表示意見。當事人
        已知上述書面供述證據乃傳聞證據，且均未於言詞辯論
        終結前，對該書面供述證據內容聲明異議，依上開規定
        ，已擬制同意其有證據能力，本院審酌上開書面供述證
        據作成時，業經丁○○、乙○○等人到庭陳述該書面供
        述證據作成之背景，確認並無人情施壓或干擾，本院認
        為以之作為本案之證據亦屬適當，而有證據能力。
      (二)次按被告以外之人於偵查中向檢察官所為陳述，除顯有
        不可信之情況者外，得為證據，刑事訴訟法第159條之1
        第 2項定有明文。本案證人甲○○、許基鴻、許瑞麟、
        關孝慈、許雀於檢察官偵查中具結所為之陳述，渠等
        均未曾提及檢察官在偵查時有不法取供之情形，本院亦
        未發現顯有不可信之情況，揆諸上開說明，其於偵查中
        之證言自具有證據能力。
      (三)除法律另有規定外，實施刑事訴訟程序之公務員因違背
        法定程序取得之證據，其有無證據能力之認定，應審酌
        人權保障及公共利益之均衡維護，刑事訴訟法第158之4
        定有明文。惟本案所引用之非供述證據，並無證據證明
        係實施刑事訴訟程序之公務員違背法定程序所取得，自
        應認均具有證據能力。
（二）無罪認定部分：
      (一)隆泰新公司自83、84年間起，處於急需資金挹注的窘境
        ，自86年間起，處於虧損的狀態，且自87年間起，即已
        無營業之事實：
        1.隆泰新公司85年度以前之營利事業所得稅結算申報書
          ，因已逾保管期限而無從調取，87至96年度因該公司
          並未辦理營利事業所得稅結算申報，故無相關申報資
          料，而依該公司86年度營利事業所得稅結算申報書可
          知，該公司86年度營業淨利為負 460萬9352元、課稅
          所得額為負 460萬5181元等情，有財政部臺灣省中區
          國稅局臺中市分局 96年12月17日中區國稅中市1字第
          0960057363號函暨所附之隆泰新公司營利事業所得稅
          結算申報書在卷可稽，足認隆泰新公司在86年間係處
          於虧損狀態。
        2.隆泰新公司於 88年6月29日業經前臺灣省政府建設廳
          ，以88中字第 088315561號函撤銷登記，有經濟部96
          年11月23日經授中字第 09633997040號函暨所附之隆
          泰新公司變更登記事項卡存卷可參；而隆泰新公司於
          82年 11月3日業經註銷工廠登記，亦有臺中市政府工
          廠登記公示詳細資料附卷可證，對照隆泰新公司自87
          年度至96年度，並未辦理營利事業所得稅結算申報之
          情，可知隆泰新公司自87年間起，即已無營業之事實
          。
        3.證人即告訴人甲○○於本院審理時證稱：被告於83、
          84年間，以隆泰新公司運轉需要資金為由，向伊商借
          1000多萬元。伊借錢給被告 1年多後，被告交付的支
          票跳票，故伊在87年7月9日承受隆泰新公司的股份，
          成為股東等語。而甲○○係於87年間，因給付票款事
          件，取得對被告母親許賴秀梅 500萬元的執行名義，
          而以220萬元承受許賴秀梅在隆泰新公司之4萬股股份
          ，成為隆泰新公司股東等情，亦有本院民事執行處87
          年4月7日87年度執9字第5512號執行命令及87年8月17
          日 87年度執9字第5512號函在卷可參。再參酌證人甲○○證稱：伊借錢給被告 1年多後跳票，伊才知道原
          本隆泰新公司向伊三姐王麗真借錢，因王麗真知道隆
          泰新公司財務不佳，將資金抽走，被告始轉而向伊借
          錢等語，益證隆泰新公司於83、84年間，即處於急須
          資金挹注之窘境。
      (二)被告自85年間起至96年間止，變賣隆泰新公司的機械、
        設備、成品及半成品等，係為清償隆泰新公司的債務：
        1.被告確有自85年間起至96年間止，變賣隆泰新公司的
          機械、設備、成品及半成品等情，業據被告於本院審
          理時坦承不諱，其辯稱變賣隆泰新公司上開物品，係
          為清償隆泰新公司債務等語，亦與證人即隆泰新公司
          總務許雀於檢察官偵查時證稱：伊於 85年5月底至
          86年間擔任隆泰新公司的總務，當時被告有賣掉隆泰
          新公司的生產設備、原物料、成品、半成品，用來支
          付廠商的帳款及房租，那段時間隆泰新公司的財務狀
          況很差，被告將隆泰新公司的財產賣掉，有讓隆泰新
          公司的負債減少等情相符。
        2.證人乙○○於本院時審理證稱：被告於96年間曾經帶
          伊到臺中市南屯區某工廠內看機器，有意將該批機器
          賣給伊，伊看過後認為該批機器沒有價值，只能賣到
          廢鐵場。被告當場並未作任何決定，隔幾天被告表示
          要趕快處理該批機器，伊就聯絡廢鐵場前去載運機器
          ，並以秤重的方式計價，金額大概就是舊機械讓渡同
          意書上記載之金額40萬元，該批機械有些是偵查卷第
          127至142頁照片內的機械等語。此外，並有被告與乙○○簽具的舊機械讓渡同意書在卷可稽。
        3.證人丁○○於本院審理時證稱：被告自 90年2月間起
          ，即向伊承租臺中市○○區○○路 220號內倉庫約65
          坪放置機器，每月租金1萬400元，1約1年，期滿續約
          ，並於 96年5月31日應被告的要求解約。被告租金很
          難收，最後1次收取租金的時間，約是在96年5月間，
          被告是將積欠約2年的租金1次支付給伊，金額大約25
          萬元，詳細金額已不記得，目前租金已全數清償。伊
          沒有看過上址擺放的機器有生產營運的情況等語。此
          外，並有證人丁○○簽具被告確有於 90年2月10日起
          ，至96年5月20日止，租用位臺中市○○區○○路220
          號內倉庫約65坪，每月租金1萬400元之書面陳述及證
          人丁○○以東光橡膠股份有限公司名義與被告簽具之
          房屋租賃契約書（租賃期限96年2月10日起，至97年2
          月9日止）在卷可證。
        4.綜合證人乙○○、丁○○的證詞可知，被告自 90年2
          月間起，向丁○○租用臺中市○○區○○路 220號內
          倉庫約65坪，目的即是要放置隆泰新公司尚未處理的
          機器、設備等，並無再有生產營運的情形。而被告確
          有於96年間，透過證人乙○○將該批機器出售與廢鐵
          場，得款約40萬元，亦多數清償積欠丁○○的租金無
          訛。
        5.告訴人雖提出 87年7月17日拍攝之機器、設備照片，
          主張聲請簡易判決處刑書附表所載之機器、設備至少
          八成新，依市價估算尚值4987萬6000元。其於85、86
          年間任職隆泰新公司期間，隆泰新公司派駐其前往大
          陸地區上海市菁埔縣談判合資關係，因在大陸地區設
          廠，需要有投資計劃書，交待資金數額、廠房、設備
          等，故當時對該批機器有作估價，因該批機器是鋁製
          的，不是鑄鐵製的，所以價位偏高。而當時準備在大
          陸地區設廠時的機器量大於附表的機器數量，附表的
          機器數量，是其在 87年7月17日繼受股權後，到隆泰
          新公司拍照時．所整理出來的機器數量，至於價格則
          是依據85年間估算的價格所記載等語，然被告陸續處
          理隆泰新公司的機器、設備後，於 90年2月間起，將
          未處理完畢的機器、設備等，放置在其向丁○○租用
          之倉庫內，迄至96年間將該批機器、設備出售給廢鐵
          場止，距離隆泰新公司當時準備到大陸地區設廠的時
          間，已相隔10餘年，相關機器、設備等在此10餘年間
          ，有明顯的損耗及折舊，乃事理之常。告訴人以其在
          85年間的估價情形及在87年間對機器、設備主觀新舊
          之判斷，而認定附表所示之機器、設備等，尚有4987
          萬6000元之價值，已屬個人主觀臆測，且並無任何實
          際憑據，尚難據此為被告不利之認定。
        6.告訴人雖指證被告曾將隆泰新公司成品、半成品運往
          其弟弟經營之超飛實業股份有限公司（下稱超飛公司
          ），而被告亦不否認曾將隆泰新公司的樣品「寄放」
          在超飛公司的角落棧板等情，然檢察官既未再舉證證
          明被告有將此部分寄放的樣品侵占入己，而證人許基
          鴻、許瑞麟、關孝慈於檢察官偵查時亦具結證稱超飛
          公司與隆泰新公司無法共用機器及原物料，隆泰新公
          司的資金亦沒有匯入超飛公司等語，究難依告訴人單
          方面的指訴，認定被告有為侵占隆泰新公司財產或其
          他背信之行為。
      (三)被告並無取得不法利益或損害隆泰新公司利益之意圖：
        1.被告固坦承未依公司法第 185條之規定召開股東會，
          即自85年間起至96年間止，陸續出售隆泰新公司的機
          器、設備、成品、半成品等，然隆泰新公司既自83、
          84年間起，處於急需資金挹注的窘境，自86年間起，
          處於虧損的狀態，且自87年間起，即已無營業之事實
          ，而被告出售隆泰新公司的機器、設備等，目的係為
          清償隆泰新公司的債務，目前亦無積極證據證明被告
          有將出售隆泰新公司的機器、設備等所得款項侵占入
          己或挪作他用，亦無從認定被告有自處於虧損狀態而
          急需資金挹注窘境，且已無營業事實的隆泰新公司圖
          取利益之事實，自難認定被告處分隆泰新公司機器、
          設備等，以清償隆泰新公司負債的行為，有取得不法
          利益或損害隆泰新公司利益的意圖，縱認被告處分隆
          泰新公司的機器、設備等過程，違反公司法第 185條
          之規定，客觀上並造成隆泰新公司的損害，然被告既
          無上開不法意圖，自無從以背信罪相繩。
        2.按刑法第 342條之背信罪，係以受他人之委任，為他
          人處理事務，意圖為自己或第三人不法之利益，或損
          害本人之利益，而為違背其任務之行為，致生損害於
          本人之財產或其他利益，為其成立要件。被告係受隆
          泰新公司的委任，為隆泰新公司處理事務，並非受隆
          泰新公司個別股東的委任，縱被告有未依商業會計法
          的規定，設置會計帳簿翔實記錄處分隆泰新公司財產
          的時間、金額及所得資金流向，使股東甲○○無從對
          被告處分隆泰新公司財產表示意見，然被告與股東甲○○間，既未存有任何委任關係，無論甲○○的股東
          權益是否因而受有損害，均無從成立背信罪。
      (四)此外，本院復查無其他積極證據，足資證明被告有何聲
        請簡易判決處刑意旨認定之背信行為，核屬不能證明被
        告犯罪，應諭知被告無罪之判決。
據上論斷，應依刑事訴訟法第452條、第301條第1項，判決如主
文。
中    華    民    國    97    年    10    月    17    日
                  刑事第十三庭  審判長法  官  李  秋  娟
                                      法  官  許  月  馨
                                      法  官  陳  得  利
上正本證明與原本無異。
如不服本判決，應於收受送達後10日內向本院提出上訴書狀（應
敘述具體理由並附繕本）。
上訴書狀如未敘述理由，應於上訴期間屆滿後20日內補提理由書
於本院。
                                      書記官  鐘  麗  芳
中    華    民    國    97    年    10    月    17    日


司法院資訊處製作；財團法人民間司法改革基金會備份。
